臺灣臺南地方法院刑事判決　　　　　　　　　　　　九十二年度易字第一三八二號
　　公　訴　人　臺灣臺南地方法院檢察署檢察官
　　被　　　告　己○○
右列被告因偽造文書等案件，經檢察官提起公訴（九十二年度偵字第九三三三號），
本院判決如左：
    主  文
己○○無罪。
    理  由
一、公訴意旨略以：辛○○原係臺南市○○路○段二三０號林肯大廈管理委員會（未
    依法向主管機關申請設立登記，以下簡稱林肯大廈管委會）之主任委員，自民國
    九十年一月一日起由甲○○接任主任委員，被告己○○則自九十一年一月三十日
    起擔任該管理委員會之總幹事。該管理委員會原有分別由大廈管理員及會計負責
    保管用於收發及會計之印章二枚，己○○於接任總幹事後約三個月，為圖己方便
    ，竟未經任何授權，擅自委請設址於臺南市○○路與裕農路交岔路口附近之某印
    章店偽造另一枚林肯大廈管理委員會之印章（以下簡稱系爭印章）供己使用，足
    生損害於他人。己○○與辛○○因管理費金額問題有爭執，竟意圖散布於眾，於
    九十二年三月十三日制作「對辛○○先生的言行譴責聲明」之指摘足以毀損辛○○名譽之事之文宣（以下簡稱系爭文宣），並蓋用上開偽造之印章於文宣上，張
    貼於林肯大廈之電梯內，且分發予大廈之住戶等語。因認被告涉犯刑法第二百十
    七條之偽造印章罪及第三百十條第二項之誹謗罪嫌。
二、按犯罪事實應依證據認定之，無證據不得認定犯罪事實；又不能證明被告犯罪者
    ，應諭知無罪之判決，刑事訴訟法第一百五十四條第二項、第三百零一條第一項
    分別定有明文。
三、本件公訴人認被告己○○涉有前開犯行，係依：(一)辛○○指訴；(二)林肯大廈之管
    理員乙○○、清潔工鄭素珍、會計小姐戊○○之證詞；(三)財務報表、管理費收支
    明細表；(四)現任管理主任委員甲○○證稱：並未授權被告另刻管理委員會印章使
    用等語；(五)扣案印章一枚及卷附譴責聲明，並敘明：縱使譴責聲明先予甲○○過
    目，亦不能阻卻己○○之違法行為等語，為其論斷依據。訊據被告固不否認未經
    林肯大廈管委會主任委員同意或林肯大廈住戶決議，即於接任總幹事後約三個月
    ，委請臺南市○○路與裕農路交岔路口附近之某印章店刻製系爭印章後蓋用於系
    爭文宣上，並張貼在林肯大廈之電梯或分發予大廈之住戶而散布之事實，惟堅決
    否認有何偽造印章及誹謗之犯意及犯行，辯稱：伊自九十年一月三十日起擔任林
    肯大廈管委會總幹事，職務上有需要且有權可以刻製林肯大廈管委會之印章；九
    十年一月底逢農曆年過年，依常識，管理員並無在春節期間全部放假無人管理的
    情形，照通例，理應發放該月薪水讓員工過年，但辛○○並未依時發給，遲至九
    十一年二月十二日，甲○○接任後才發放，所以伊認為他無法發薪水，張貼系爭
    文宣是因為九十二年三月十日區分所有權會議時，辛○○未依程序鬧場，此等行
    為至為惡劣本應予警告及譴責，當天成員有譴責告訴人的共識，況且辛○○積欠
    管理費新台幣（下同）二十七萬元，致委員會無法運作，所以貼公告催繳，否則
    關電梯，因為恐怕影響其他住戶，所以蓋用印信公告，且系爭文宣在發放之前有
    先經主任委員甲○○核閱，伊聲明內所載的都是事實等語。
四、被告被訴偽造印章罪部分：
  (一)本件依告訴人辛○○之指訴、證人即林肯大廈管委會現任主任委員甲○○之證詞
    、扣案印章一枚，及卷附譴責聲明，雖已足證明被告確有未經主任委員甲○○同
    意或住戶大會決議即自行刻製林肯大廈管委會印章，並實際將該印章使用於系爭
    文宣，然此部分之客觀事實，本屬被告所不爭之事實，並無助於前述爭點之釐清
    與判斷。是本件公訴人就認定被告涉及偽造印章罪所舉證據，尚未達嚴格證明之
    程度。
  (二)本件被告自始即供承未經授權即自行決定委請某印章店刻製林肯大廈管委會印章
    ，並將該印章使用於系爭文宣，而被告自九十年一月三十日起任林肯大廈管委會
    之總幹事，且經由該任主任管理員甲○○委任處理所有事務乙節，已據證人甲○○證述明確，並有林肯大廈重組委員會第一次會議紀錄一份可考（見九十二年度
    發查卷第十二頁），是本件應審究者為：被告擔任林肯大廈管委會總幹事之職務
    ，是否有權刻製系爭印章，及其是否出於偽造印章之故意而為上開犯行。
  (三)次查，被告自九十年一月三十日起任林肯大廈管委會之總幹事，已如前述，而證
    人甲○○並證稱：擔任主委期間，曾以主委的身分發布公告，伊不知道發通知公
    告時，是蓋何人的印章，都是總幹事在辦理，總幹事負責管理費、維修、人事等
    語（見本院九十三年二月十日審判筆錄）。而林肯大廈管委會乃林肯大廈住戶為
    維持大廈之正常運作而共同成立之組織，設有數名委員，選任一位主任委員，並
    聘任會計、數名管理員等，分別職司管委會財務管理及安全維護等事務乙節，有
    上開第一次會議紀錄一份可考，亦為曾任林肯大廈管委會委員之被告、告訴人及
    戊○○、許雅宜等一致供認之事實。再觀諸卷附之林肯大廈管委會管理費收支明
    細表、財務報表，除負責會計業務之壬○○、戊○○署名為製作人外，並均經主
    任委員、總幹事共同核章，由此觀之可知，凡與林肯大廈日常管理與維護有關之
    日常一般事項，諸如：會議紀錄、財務收支之核閱、安全監督等所有相關事項，
    均為總幹事之職責，則其就此等權限範圍內之事務，當有以該管委會而為聲明、
    用印之權，執此，被告辯稱其有權刻印乙節，尚非無據。從而，其自接受林肯大
    廈管委會聘任起，即具有此權限，當無再經過林肯大廈管委會主任委員同意或住
    戶大會決議之必要。如此，被告之刻印行為，客觀上即與偽造印章罪之構成要件
    不相符合。是縱林肯大廈管委會主任委員甲○○另於偵查中證述：伊授權被告處
    理事務部分，不包含印章使用等語，亦無從使本院為不利於被告之認定。
  (四)次查，證人癸○○證稱：伊在東門路的住處開立刻印店，除了刻印外，亦承印名
    片及信封、信紙，但信紙較少，信封、信紙是轉包給他人作，被告有叫伊刻印章
    及印大樓使用的信封、信紙，後來開收據，向林肯大樓請款，收據抬頭寫林肯大
    廈，但由被告付錢，審理卷第六十二頁的林肯大廈管理委員會用箋應該是伊所承
    印等語（見本院九十三年二月十日審判筆錄），而該用箋，曾於九十二年三月十
    日林肯大廈住戶區分所有權人會議供簽到使用，系爭印章雖蓋用於標題為「對辛○○先生的言行譴責聲明」之系爭文宣，然其內容均係與林肯大廈相關之管理員
    、管理費、清潔員問題，據此可知，被告刻用系爭印章及委印信紙後，亦係將之
    用於與林肯大廈管委會相關之公告文宣內，並無公器私用之情形，足認被告主觀
    上並無偽造印章之犯意甚明。
五、被告被訴誹謗罪部分
  (一)按刑法第三百十條第一項誹謗罪之成立，須行為人意圖散布於眾，指摘或傳述足
    以毀損他人名譽之事為要件。同條第三項復規定，對於所誹謗之事，能證明為真
    實者，不罰。但涉於私德而與公共利益無關者，不在此限，此即表彰了所謂的「
    事實抗辯原則」，又稱為可證實抗辯原則，在行為人所為評論係以攸關公眾務事
    實為基礎之情形，為期保障一般大眾對公眾事務的自由發抒評論以促使公共事務
    免於瑕疵，若限定表達者必須在陳述相關事實前均需做自我的事前檢查，確信確
    為真實未罹於法律責任後始得為之，則此「寒蟬效應」反降低公眾事由經由公開
    討論而進步之機會。又所謂「能證明其為真實者」，係以可能證明為以足，不以
    獲得確實證明為必要，亦即依照可靠之資料來源，客觀上足以是認其所誹謗之事
    為真實，又有證明真實之可能時，即可謂能證明其為真實。
  (二)被告於系爭文宣對辛○○譴責事項略以：辛○○先生先前擔任有給職林肯大廈
    管委會主任委員，直到民國九十年發不出薪水；沒有管理員；沒有清潔員；
    管委會財務倒了；辛○○長期不繳管理費。查，被告於偵查中自始即供認散
    布系爭文宣，以文字指摘、傳述辛○○之上述行為，而依一般常情判斷，其所指
    述上開各情，確足以貶抑陳某之名譽人格無訛。則此部分應探究者即為被告上開
    各項指摘是否得以刑法第三百十條第三項規定免負刑事責任。
  (三)公訴意旨據以認定系爭文宣所載不實之財務報表及管理收支明細表，其中財務報
    表乃紀錄林肯大廈七十七年八月一日起至同年八月三十一日止、九十一年七月二
    日至九十一年八月九日之收支狀況；管理費收支明細表則列載九十年一月份、九
    十一年七月至八月九日間林肯大廈各住戶繳納管理費之記錄，並未詳列其他收支
    細目及結餘，而被告於系爭文宣係對告訴人辛○○於九十年間擔任林肯大廈管委
    會主任委員會之各項管理事由，及陳某長期拒繳管理費之情形有所指摘，是上開
    七十七年、九十一年間之財務報表尚無法彰顯林肯大廈管委會九十年間之財務狀
    況，及告訴人長期繳納管理費之情形。又辛○○並未積欠薪水乙節，雖據管理員
    乙○○、前會計戊○○、清潔員鄭素珍於偵查中一致供述無訛，然其等於偵查中
    亦均一致證稱：辛○○擔任林肯大廈管委會主任管理員期間，有遲發薪水之情形
    ，是林肯大廈管委會之財務狀況是否健全，即非無疑。且衡諸勞動職場習慣，長
    期性之僱佣關係者，於固定日期支領薪水乃屬一般常態，據此，則系爭文宣所載
    之「發不出薪水」，即非虛妄之詞，雖證人戊○○另於偵查中證稱：伊自七十九
    年開始至八十九年九月間擔任林肯大廈管委會會計，薪水雖有遲發，但都有發，
    未欠錢，管理員、清潔員，他們從未離職，從來沒有管委會財務倒的情況，只是
    財務有時晚發薪水，且辛○○個人的管理費都有繳等語，然證人即繼辛○○之後
    接任林肯大廈管委會主任委員甲○○，於偵查中即明白表示被告於系爭文宣上所
    載對於陳某之各項指摘均為真實，而證人戊○○擔任林肯大廈管委會會計職務僅
    至八十九年九月間，則其對系爭文宣上所載九十年間，辛○○繳納林肯大廈管理
    費之狀況，瞭解之程度，是否甚於甲○○，亦有可疑。
  (四)次按刑事訴訟法第一百五十九條第一項、一百五十九條之五第一項規定，被告以
    外之人於審判外之言詞或書面陳述，除法律有規定者外，不得作為證據；被告以
    外之人於審判外之陳述，雖不符一百五十九條之一至之五之規定，而經當事人於
    審判程序同意作為證據，法院審酌該言詞陳述或書面陳述作成時之情況，認為適
    當者，亦得為證據。查證人即乙○○、鄭素珍、戊○○於檢察事務官調查時之陳
    述，屬於被告以外之人於審判外之言詞陳述，本即不具證據能力，且於本件亦無
    同法第一百五十九條之二、之三所列「較可信之特別情況，且為證明犯罪事實存
    否所必要」之例外而得認具有證據能力之情形，被告並於本院受命法官行準備程
    序時，表明不同意其等之陳述作為證據，是其等於偵查中之陳述並不具證據能力
    ，如此益無從依前揭證人於偵查中之證言，為不利於被告之認定。
  (五)揆諸右揭說明，本件公訴意旨就認定被告涉及誹謗所舉證據，尚未使本院達被告
    散布之系爭文宣，所指摘告訴人陳某之各項事由係與事實相悖，或被告有誹謗告
    訴人真正惡意之確信，而得遽以論斷被告誹謗罪之刑責。
  (六)經查：
  林肯大廈管理委員會雖未依法向主管機關申請設立登記，惟其由各區分所有權人
    ，互為推選管理委員設立組織，而執行區分所有權人會議議決事項暨公寓大廈管
    理維護等所有相關工作，以維持該公寓大廈之正常管理乙節，已如前述，是此一
    組織架構即與一般依法成立之公寓大廈並無二致。又管理員、清潔員均為維持大
    廈住戶清潔、居住品質所必要之成員，而管理費即為支應各項管理、維護支出之
    來源，是而，被告上開聲明內容所指摘者，均為與公共利益有關之事務。
  九十年發不出薪水，管委會財務倒了部分
  (1)告訴人擔任林肯大廈管委會主任委員之八十九及九十年間，林肯大廈管理員乙○○、清潔員鄭素珍、會計戊○○、壬○○之薪水均有遲延或分次給付的情形（原
    應於五日給付），八十九年十二月二十二日始給付黃女八十九年十一月間之薪水
    ，待甲○○於九十年一月接任後，始於九十年二月十二日補發乙○○一月份薪水
    一萬八千元（施某每月薪資一萬八千元）、黃女八十九年十二月及九十年一月的
    薪水共一萬八千元（黃女每月受薪九千元），另郭女離職時，林肯大廈管委會尚
    積欠其八十九年八月及九月間之薪資共一萬四千四百二十五元，嗣甲○○接任後
    始以抵繳管理費之方式清償等情，分據證人乙○○、鄭素珍、戊○○、壬○○、
    甲○○到庭證述明確，並有與上述遲延給付相符之支出證明單（支付會計八十九
    年八月、九月薪資一萬四千四百二十五元）、甲○○大眾商業銀行000000
    00000－0號帳戶收入支出明細（九十年二月十二日支出現金一萬八千元共
    二筆）、辛○○大眾銀行00000000000－0號帳戶收支明細（八十九
    年十二月二十二日支出現金九千元）在卷可稽。
  (2)證人即林肯大樓現任會計壬○○證稱：自八十九年十月擔任會計至今，當初與戊○○小姐交接時現金是零，辛○○擔任主委時，管理員、清潔員、會計的薪水有
    遲延過，辛○○是收了管理費之後才用以支付薪水等語，核與其所提出之紅皮支
    日記簿（編號３１）所顯示八十九年九月間，林肯大廈管委會之結算餘額為「０
    」之記載相符。又證人即林肯大廈前會計戊○○並證稱：於七十八、九年間至八
    十九年九月擔任林肯大廈的會計，從伊接手會計以來，管理委員會就一直處於沒
    有結餘的情形，必須等管理費的收入才可以支付費用，所以都會視收入之管理費
    金額先發一部份薪資及費用，待管理費收進來到達可以發薪水的數額，就馬上發
    給他們，也有發生過當月要領的薪水到次月才補足。八十九年九月離職時帳目與
    壬○○小姐結算時，有應收未收的管理費，就是有些住戶沒有住在那邊，所以沒
    有繳納者，還有一百多萬元管理費尚未收取，現金不多，有帳可循，詳細金額不
    清楚，在移交會計帳戶中，管理委員會有負債的狀況，就是員工的薪水等語（見
    本院九十三年三月四日審判筆錄）；證人甲○○證稱：告訴人擔任主委時，因為
    管理費不好收，沒有剩下，保全人員的費用欠了十幾萬元，另外管理員的費用，
    本來應該初五發薪水，後來伊擔任主委時，降低管理費就比較好收了，所以伊就
    任後要補足之前保全、電梯、薪水的費用等語。其等均一致供述告訴人擔任林肯
    大廈管委會主任委員期間，因為管理費收入困難，導致未能按期支付薪水，甚至
    分期給付薪資。
  (3)衡諸常情，財政收入支出狀況，莫非以收入與支出是否達到平衡為判斷之標準，
    於收入無法充份供應支出之情形下，即難謂該財務狀況良好，或係屬於正常運作
    。而林肯大廈管委會之財政既長期處於收入不敷支出之狀態，已如前述，若謂其
    因營運不佳而「倒了」，亦非過當，蓋以民間合會運作為例，於會首無法給付會
    員每月足額標金之情形下，亦均統稱「倒會」。從而，被告於系爭文宣上指稱「
    管委會財務倒了」，堪認為真實。且揆諸右述「事實抗辯原則」之說明，為免於
    一般大眾對公眾事務產生「寒蟬效應」，於評斷行為人所為之言論或文字是否與
    事實相符時，應無課以發表言論時字斟句酌其義達精確程度之必要，故縱使認林
    肯大廈管委會之財務狀況不佳，與俗稱「倒閉」之情形有間，而認被告所為上開
    文字，用字遣詞稍嫌誇大，亦難認被告具有真正之惡意。
  沒有管理員、清潔員
  (1)告訴人辛○○在九十年過年期間自除夕起，讓清潔員、管理員放假數日，因為過
    年，休息幾天，除此之外，均有管理員、清潔員等情，業據林肯大廈管委會管理
    員乙○○及清潔員鄭素珍證述無訛，核與證人即告訴人證稱：林肯大廈約有四、
    五天沒有管理員、清潔員，因伊讓他們放假等語相符，復與證人即林肯大廈管委
    會所在地區里長丁○○、丙○○（曾擔任林肯大廈管委會管理委員）、壬○○等
    證述在九十年農曆年期間，沒有看到管理員、清潔員等情大致符合，是被告於系
    爭文宣上所指稱『直到民國九十年，．．「沒有管理員」、「沒有清潔員」』等
    節，亦難認為與事實不符。
  (2)公寓大廈管理員職司大廈門戶之監控管理，乃大廈安全之首要防線，避免不明人
    士潛入，危害安全，尤其年節假日，更易有不肖份子利用管理鬆懈之際潛入，故
    縱使為農曆春節之重要假日，正常維護管理之大廈均應派駐管理員留守，而林肯
    大廈管委會管理員、清潔員於九十年間放假數日，且該大廈並無此先例存在，乃
    主任委員個人與之約定，並未曾經過該委員會正式決議或發佈公告週知乙節，為
    證人乙○○、鄭素珍、甲○○、丁○○等一致供述之事實，執此，被告當無從得
    知過年期間沒有管理員及清潔員是暫時性之放假或是否因林肯大廈管委會運作出
    現問題所致，故其依觀察所得「無管理員」、「無清潔員」之情景，而為上開論
    述，當亦符合前述刑法第三百十條第三項所謂「能證明其為真實者」之情況，自
    無再課以其於散佈系爭文宣時，查證達如司法機關為論罪斷刑而求確信之程度。
    至告訴人辛○○證稱：往年在過年期間，均有讓管理員、清潔員放假之習慣等語
    ，因與上開證人所述不符，要無可採，併此敘明。
  辛○○長期不繳管理費
    證人甲○○證稱：告訴人共積欠二十七萬元管理費，伊叫被告通知若再不繳納，
    要關掉一部電梯，後來折價收取十二萬元，伊先墊十二萬元，後來告訴人才分六
    個月，每月二萬元償還，折抵十二萬元之後，告訴人還積欠十個月的管理費等語
    ，證人即告訴人辛○○亦自承：交接主委後，沒有依照時間繳納管理費，目前還
    積欠管理費等語。據此，被告指稱告訴人「長期不繳管理費」乙節，亦與事實相
    符。
  (七)綜上，被告散布系爭文宣，指摘告訴人擔任有給職林肯大廈管委會主任委員，直
    到九十年發不出薪水、沒有管理員、沒有清潔員、管委會財務倒了、長期不繳管
    理費等情，經本院查證結果，均與事實相符，並非不實妄語。
六、綜上所陳，被告身為林肯大廈管委會總幹事，其於處理與該委員會有關之相關事
    務時，應有權刻製、使用該委員會之印章，且其主觀上亦無偽造之故意，其所為
    即與刑法偽造印章罪之構成要件不符；又告訴人指摘被告誹謗之內容均屬真實，
    而此又非僅涉於私德與公共利益無關之事，且因其所傳述、指摘之情事均與事實
    相符，即因欠缺違法性而不罰。此外，又無其他證據足認被告有何公訴意旨所指
    之犯行，應為無罪判決之諭知。
據上論結，應依刑事訴訟法第三百零一條第一項，判決如主文。
本案經檢察官庚○○到庭執行職務。
中      華      民      國      九十三      年    三    月    二十六    日
                                  臺灣臺南地方法院刑事第五庭
                                    審判長法  官  陳欽賢
                                          法  官  林佩儒
                                          法  官  莊玉熙
右正本證明與原本無異。
如不服本判決，應於判決送達後十日內向本院提出上訴狀( 應附繕本 )。
                                      書記官  陳靜娟
中      華      民      國      九十三      年    四    月      十六    日
